【裁判字號】    98,訴,24
【裁判日期】    980401
【裁判案由】    確認行政處分無效
【裁判全文】
臺中高等行政法院判決
                                        98年度訴字第24號
                              .
原      告  乙○○
被      告  彰化縣政府
代  表  人  丙○○
訴訟代理人  丁○○
上列當事人間因確認行政處分無效事件，原告提起行政訴訟，本
院判決如下：
    主  文
原告之訴駁回。
訴訟費用由原告負擔。
    事實及理由
一、本件原告與甲○（本件另名原告，該名原告之訴部分，由本
    院裁定移送訴願機關）共有土地坐落於彰化縣鹿港鎮○○○
    段473-23地號（面積0.0006公頃）及同段490-20地號土地（
    面積0.0157公頃），因參加鹿鳴（二）農地重劃，經被告以
    民國86年12月20日彰府地劃字第236958號公告重劃結果，重
    劃後分別分配為鹿港鎮○○段768地號（面積0.0008公頃）
    、769地號（面積0. 0349公頃），原告與甲○持分各2分之1
    ，係特定農業區甲種建築用地，為農地重劃村莊分配區土地
    ，因重劃後受分配土地面積增加，原告依規定應繳納差額地
    價新台幣（下同）43萬2千元，原告不服，於89年6月16 日
    向被告陳情請求減免差額地價或將多分配之土地收回或辦理
    徵收，被告以89年6月23日89彰府地劃字第115357號函復係
    依農地重劃條例施行細則第38條之規定辦理分配並無不合，
    原告循序提起訴願及行政訴訟皆遭駁回。原告復於97年12
    月10日向被告申請確認令其繳納差額地價43萬2千元之處分
    無效並廢止，被告以98年1月6日府地劃字第0980003846函復
    該行政處分係屬有效且無廢止之理由，原告仍不服，遂提起
    本件確認行政處分無效並廢止之訴。
二、兩造聲明：
  (一)原告聲明求為判決：確認被告就原告共有坐落彰化縣鹿港鎮
    ○○段768、769地號土地，因重劃乃命原告繳納重劃後因增
    加分配面積之差額地價每原告43萬2千元之行政處分無效並
    廢止該行政處分。
  (二)被告聲明求為判決：駁回原告之訴。
三、原告訴稱略以：
  (一)依農地重劃條例施行細則第38條所有權人繳納差額地價，係
    以重劃後所分配之面積比重劃前之面積有增加為要件，原告
    共有重劃前坐落彰化縣鹿港鎮○○○段473-23地號及同段49
    0-20地號土地，與重劃後分配之鹿港鎮○○段768地號、769
    地號土地相較，其位置、界址、使用狀況及面積均係相同，
    重劃後所分配之面積並無增加。系爭土地於重劃前土地登記
    簿登記為0.0006公頃（實際上有0.0008公頃）及0.0157公頃
    （實際上有0.0363公頃），係重劃前分割登記計算錯誤所致
    ，純屬測量技術問題，被告於重劃前亦知悉，本應依地籍測
    量實施規則第232條，職權逕行更正，惟被告不依職權更正
    ，反以因權利人未能達成協議而未更正。原告於重劃後受分
    配之面積比重劃前並無增加，即無補繳差額地價之問題。而
    此顯然有以原地籍圖就可看出重劃前之面積因測量計算錯誤
    ，而於土地登記簿誤載土地面積，被告竟於重劃後仍以錯誤
    之重劃前之登記面積為計算基礎，而命繳納差額地價，其行
    政處分有明顯之重大瑕疵，自應確認其無效。
  (二)農地重劃條例施行細則第38條第2款規定土地辦理分配前，
    應先實施地籍調查，則重劃前、後實質面積之調查，自應包
    括在內，則重劃後之分配，顯非以土地登記簿所載形式面積
    所準，應以實質面積為準。又土地法第43條規定之絕對效力
    ，係對於第三人之關係而言，而系爭土地重劃前後均無移轉
    或再與第三人發生土地權利關係，故如以重劃前實際面積與
    重劃後之實測面積相比較，以認定分配面積有無增加，合於
    農地重劃條例之規定，並符合公平原則，亦不影響第三人權
    利，無違土地法第43條之精神。再者，農地重劃條例第21條
    第2項明文規定，重劃土地之分配，按各宗土地「原來面積
    」為準，此係重劃後土地分配原則之特別規定，所稱「原來
    面積」係指實質上之真實面積，非土地登記簿所記載之面積
    ，原來面積多少，一般固以土地登記簿記載為準，但如證明
    其真實面積與土地登記簿上記載不符，自應以真實面積為準
    。
  (三)本院90年度訴字第1410號判決既認重劃土地面積之計算，應
    以實質面積為準，原告於該案請求減免差額地價，似應判決
    准許，該判決駁回原告之請求，主文與理由似有矛盾，該案
    雖因原告未上訴而確定，被告仍應依該判決意旨，職權將該
    有錯誤之行政處分自行撤銷，然被告不但未自行撤銷，仍於
    97年10月間通知原告應繳納432,000元，原告向被告請求確
    認行政處分無效並廢止之申請，不被允許後，才提起本訴。
  (四)行政處分之無效，係自始無效，不因時間之經過而變為有效
    ，否則違反公平正義，故行政程序法並無規定請求確認行政
    處分之時間限制，即使行政處分已有形式上之確定效力亦同
    ，則原告本件之申請並無逾請求撤銷行政處分之時間或任何
    逾期之問題。又本件係請求被告確認行政處分無效不被允許
    後，再依相關規定起訴請求確認無效，原告均未曾起訴過請
    求確認之訴。原告乙○○於本院90年度訴字第1410號判決係
    請求減免差額地價或將多分配之土地收回或辦理徵收，與本
    件訴訟標的並非相同事件，無一事不再理之情形。
四、被告答辯略以：
  (一)本件重劃成果於86年12月20日以彰府地劃字第236958號公告
    ，因原告未於公告期間提出異議，該重劃分配結果於87年1
    月23日業已確定，並於同年7月1日登記完竣。鹿港鎮○○○
    段490-20地號土地係屬農地重劃村莊區土地，重劃當時依上
    開等規定辦理分配並於地籍調查時由訴外人施再興（原土地
    所有權人即甲○之被繼承人）指界參照舊地籍圖據以辦理測
    量分配，而同段473-23地號與同段490-20地號分配日之前一
    日土地登記簿上所記載面積分別各為0.0006公頃、0.0157公
    頃，重劃後分別分配鹿犁段768地號與鹿犁段769地號面積則
    分別為0.0008公頃、0.0349公頃，對照前開面積而言，其分
    配面積增加，故依法應繳納差額地價。又依土地法第43條規
    定：「依本法所為之登記，有絕對效力。」及依民法第758
    條規定：「不動產物權，依法律行為而取得、設定、喪失及
    變更者，非經登記，不生效力。」本案辦理土地分配，依據
    農地重劃條例第18條規定，當應以土地登記簿記載之面積為
    基準，且於完成重劃後，重新實施地籍測量之土地面積，當
    以實質面積辦理登記。至於，重劃前之土地面積有無誤差，
    應涉及重劃前土地所有權人之權益與土地登記信賴保障，於
    無所有權人同意更正登記或經法院確定判決前，當僅得以登
    記面積作為基準。
  (二)又農地重劃之目的，除改善農業生產環境外，針對重劃區內
    村莊分配區之土地亦重新辦理地籍測量，並依測量後之實質
    面積辦理土地登記，藉以解決地籍誤謬，釐清產權爭議；另
    為維護重劃區內土地所有權人權益，對於重劃後分配面積增
    減部分亦訂有差額地價繳納及補償方式，以符合公平信賴原
    則。系爭頂番婆段490-20地號係74年間由頂番婆段490地號
    分割增加，該頂番婆段490地號原土地所有權人為乙○○及
    施再興（歿）（持分各2分之1），並於64年起歷經7次土地
    分割，所分割增加之土地多筆業經買賣移轉第3人，原告於
    重劃前即知多筆分割增加之地號有圖簿面積不符情形（部分
    增加、部分減少），被告亦多次通知相關權利人協調說明，
    因涉及部分所有權人之實際面積減少，協調多次不成，未能
    取得相關權利人同意辦理更正。而有關圖簿面積不符超出公
    差辦理更正，於未經土地所有權人同意，行政機關自不得任
    意更正。
五、兩造爭執要旨：原告主張系爭土地重劃前後之位置、界址、
    使用狀況及面積均相同，重劃後所分配之面積並無增加，系
    爭土地於重劃前土地登記簿登記面積較實際為少，係重劃前
    分割登記計算錯誤所致，純屬測量技術問題，被告應依地籍
    測量實施規則第232條之規定，職權逕行更正，被告以原處
    分令原告補繳差額地價，顯有重大明顯之瑕疵，請求確認該
    處分無效並廢止等語。
六、本院查：
  (一)按行政處分係國家行政機關之行為，如有違法之情形，於權
    責機關撤銷之前，原則上仍應有效，並非當然無效，僅於法
    律規定瑕疵明顯之情形，承認其無效，又法律規定之無效，
    係指自始無效、當然無效及確定無效，此與未經撤銷之違法
    行政處分具有效性，並不相同。而行政處分有行政程序法第
    111條規定「行政處分有下列各款情形之一者，無效︰一、
    不能由書面處分中得知處分機關者。二、應以證書方式作成
    而未給予證書者。三、內容對任何人均屬不能實現者。四、
    所要求或許可之行為構成犯罪者。五、內容違背公共秩序、
    善良風俗者。六、未經授權而違背法規有關專屬管轄之規定
    或缺乏事務權限者。七、其他具有重大明顯之瑕疵者。」是
    行政處分並未有上開各款規定之情形，縱使有違法之事由，
    當事人亦不得主張該行政處分為無效。
  (二)經查，本件原告與甲○共有土地坐落於彰化縣鹿港鎮○○○
    段473-23地號及同段490-20地號土地，因參加鹿鳴（二）農
    地重劃，經被告以86年12月20日彰府地劃字第236958號公告
    重劃結果，重劃後分別分配為鹿港鎮○○段768地號、769地
    號，原告與甲○持分各2分之1，係特定農業區甲種建築用地
    ，為農地重劃村莊分配區土地，因重劃後受分配土地面積增
    加，原告依規定應繳納差額地價43萬2千元（附被告答辯卷
    ，未編頁碼），原告並未於公告期間向被告聲明異議，該繳
    納差額地價之處分因而確定。又原告及甲○等2人於97年12
    月10日向被告申請確認行政處分無效並廢止（本院卷24-26
    頁），被告以98年1月6日府地劃字第0980003846函復該行政
    處分係屬有效且無廢止之理由（同卷9頁）。按原告於97年
    12月10日向被告申請確認命原告繳納重劃後因增加分配面積
    之差額地價43萬2千元之處分無效，其所依據之理由，係系
    爭土地重劃前後之位置、界址、使用狀況及面積均相同，重
    劃後所分配之面積並無增加，系爭土地於重劃前土地登記簿
    登記面積較實際為少，係重劃前分割登記計算錯誤所致，純
    屬測量技術問題，被告應依地籍測量實施規則第232條之規
    定，職權逕行更正，並無令原告補繳差額地價之問題等語，
    即主張原處分有上開之違法事由，並非原處分有行政程序法
    第111條各款規定無效之情形，是原處分並非有法律規定之
    明顯瑕疵，縱使有原告指稱違法之事由，然並未經權責機關
    撤銷，並非當然無效，原告請求確認被告該行政處分無效並
    廢止，自為無理由，應予駁回。
  (三)至原處分確定後，嗣原告於89年6月16日向被告陳情請求減
    免差額地價或將多分配之土地收回或辦理徵收，即向被告表
    示不服令其繳納差額地價43萬2千元之處分，被告以89年6
    月23日89彰府地劃字第115357號函否准所請，原告不服，循
    序提起行政訴訟，經遭本院判決駁回其訴（本院卷19頁判決
    書），原告未對該判決提起上訴而告確定。惟按土地法第43
    條規定依該法所為之登記，有絕對效力，係為保護第3人起
    見，將登記事項賦以絕對真實之公信力，故第3人因信賴登
    記而取得土地權利時，不因登記原因之無效或撤銷而被追奪
    。惟土地登記簿上之登記面積，係地政機關依土地界址或地
    籍圖所示之土地位置，基於職權提供土地測量技術上之方法
    ，測出其面積並登記於土地登記簿上，並非土地權利本身，
    土地登記面積如與實際面積不符，係更正之問題，與土地所
    有權無涉。是如本件原告與甲○所共有系爭土地重劃前後之
    位置及界址均相同，該土地於重劃前土地登記簿之登記面積
    較實際為少，且係重劃前分割登記計算錯誤所致，自非重劃
    後所分配之土地面積增加。被告依土地法第43條及農地重劃
    條例第18條之規定，辦理土地分配，完成重劃後因重新實施
    地籍測量，系爭土地登記簿面積因有增加，作為繳納差額地
    價之基準，與農地重劃條例第18條及其施行細則第38條規定
    之意旨似有不符，又依行政程序法第117條前段規定，違法
    行政處分於法定救濟期間經過後，原處分機關於無同條但書
    2款規定之情形下，得為依職權撤銷，原處分如有上開之違
    誤，基於依法行政及農地重劃公平分配之原則下，被告得依
    上開規定予以適法之處理，併此敘明。
七、據上論結，本件原告之訴為無理由，依行政訴訟法第195 條
    第1項後段、第98條第1項前段，判決如主文。
    文。
中    華    民    國    98    年    4     月    1    日
              臺中高等行政法院第四庭
                        審判長法  官  沈  應  南
                              法  官  莊  金  昌
                              法  官  許  武  峰
以上正本證明與原本無異。
如不服本判決，應於判決送達後20日內向本院提出上訴書狀，其
未表明上訴理由者，應於提起上訴後20日內向本院提出上訴理由
書（須依對造人數附具繕本）；如於本判決宣示或公告後送達前
提起上訴者，應於判決送達後20日內補提上訴理由書（須附繕本
）。未表明上訴理由者，逕以裁定駁回。
中    華    民    國    98    年    4     月    1    日
                              書記官  莊  啟  明


司法院資訊處製作；財團法人民間司法改革基金會備份。
